【裁判字號】    96,聲判,182
【裁判日期】    980421
【裁判案由】    聲請交付審判
【裁判全文】
臺灣臺北地方法院刑事裁定             96年度聲判字第182號
聲  請  人
即 告 訴人  黃昆山
代  理  人  羅子武律師
被      告  乙○○
            甲○○
上列聲請人即告訴人因被告等涉嫌業務過失重傷害案件，不服臺
灣高等法院檢察署檢察長於中華民國96年9月26日駁回再議之處
分（96年度上聲議字第4780號），聲請交付審判，本院裁定如下
：
    主  文
聲請駁回。
    理  由
一、按告訴人不服上級法院檢察署檢察長或檢察總長認為再議無
    理由而駁回之處分者，得於接受處分書後10日內委任律師提
    出理由狀，向該管第一審法院聲請交付審判；法院認為交付
    審判之聲請不合法或無理由者，應駁回之，刑事訴訟法第25
    8條之1第1項、第258條之3第2項前段分別定有明文。
二、本件聲請人即告訴人黃昆山對被告乙○○、甲○○提出業務
    過失致重傷害告訴之案件，經臺灣臺北地方法院檢察署檢察
    官於民國96年8月14日以96年度偵續字第33號為不起訴處分
    後，聲請人不服，聲請再議，嗣經臺灣高等法院檢察署檢察
    長於同年9月26日以96年度上聲議字第4780號駁回再議，該
    處分書於96年10月3日送達予聲請人之送達代收人羅子武律
    師，嗣聲請人於同年10月15日委任律師向本院提出本件聲請
    ，並未逾越法定異議期間等情，業經本院調閱上開案件卷宗
    核閱無訛，並有前述不起訴處分書、駁回再議處分書、送達
    證書、委任狀及聲請狀上之收文章戳各1份附卷可查，是本
    件聲請交付審判程式合於首揭法條規定，先予敘明。
三、聲請意旨略以：被告乙○○為馬偕紀念醫院（下稱馬偕醫院
    ）之主治醫師，被告甲○○為馬偕醫院住院醫師，均為從事
    業務之人。其等均明知被害人即聲請人黃昆山之配偶黃林素
    香因氣喘於93年9月29日凌晨4時50分許至馬偕醫院急診室就
    診，之後轉送入加護病房，經投以利尿劑及氧氣治療後，其
    血氧指數、白血球指數均已改善，詎被告乙○○竟於同年月
    30日上午9時許，未考量被害人黃林素香依原本治療方式之
    成效，亦未先查看生化檢驗報告，即率爾決定對被害人黃林
    素香進行血液透析治療，並在未向被害人黃林素香或其家屬
    說明血液透析治療過程之狀況下，持同意書予被害人黃林素
    香之女黃旻渝簽署。被告甲○○擔任被害人黃林素香接受上
    開血液透析治療時之值班醫師，於施作洗腎導管插入時，造
    成被害人黃林素香失血過多，亦未詳查被害人黃林素香當時
    已出現貧血及血壓異常狀況，即自行決定繼續進行血液透析
    治療，並於被害人黃林素香呈現低血糖、低血壓及脈搏壓過
    低時，未為任何妥適之醫療處置。另被告甲○○當時任住院
    醫師第3年，尚未取得腎臟專科醫師資格，於發現被害人黃
    林素香在血液透析過程中昏厥，竟未立即通知其主治醫師即
    被告乙○○，且被告甲○○於施作洗腎導管插入時，使被害
    人黃林素香失血過多，進而影響被害人黃林素香之身體健康
    狀況。而被告甲○○對被害人黃林素香急救施作心肺復甦術
    CPR時，並未連續給予3次電擊，拖延急救時間，致被害人黃
    林素香腦部嚴重缺氧，最後因休克成為植物人。另被害人黃
    林素香於同年月30日上午10時45分之血壓值、脈搏數，竟由
    馬偕醫院護士邱瑜柔與湯麗玲分別在護理記錄及血液透析記
    錄表上為不同記載，又上開護理記錄記載當日上午11時43分
    血壓值係99/94mmHg，上開血液透析記錄表卻記載當日上午
    11時45分血壓值係110/74mm Hg，上開血液透析記錄表顯有
    不實，故臺北榮民總醫院以之作為鑑定報告之基礎資料，顯
    有違誤。又行政院衛生署醫事審議委員會（下稱醫審會）之
    鑑定報告亦瑕疵甚多，因認被告等2人共同涉有業務過失重
    傷害罪嫌，爰聲請准予交付審判等語。
四、按刑事訴訟法第258條之1規定告訴人得向法院聲請交付審判
    ，揆其立法意旨，係對於「檢察官不起訴裁量權」制衡之一
    種外部監督機制，法院之職責僅在就檢察官所為不起訴之處
    分是否正確加以審查，藉以防止檢察機關濫權，依此立法精
    神，同法第258條之3第3項規定「法院就交付審判之聲請為
    裁定前，得為必要之調查」，所謂「得為必要之調查」，係
    指調查證據之範圍應以偵查中曾顯現者為限，不可就新提出
    之證據再為調查，亦不可蒐集偵查卷宗以外之證據，否則將
    與刑事訴訟法第260條之再行起訴規定混淆不清。法院於審
    查交付審判之聲請有無理由時，除認為告訴人所指摘不利被
    告之事證，未經檢察機關詳為調查或斟酌，或不起訴處分書
    所載理由違背經驗法則、論理法則或其他證據法則者外，不
    宜率予交付審判。所謂告訴人所指摘不利被告之事證，未經
    檢察機關詳為調查，係指告訴人所提出請求調查之證據，檢
    察官未予調查，且若經調查，即足以動搖原偵查檢察官事實
    之認定及處分之決定，倘調查結果，尚不足以動搖原事實之
    認定及處分之決定者，仍不能率予交付審判。
五、次按，犯罪事實應依證據認定之，無證據不得認定犯罪事實
    ，刑事訴訟法第154條第2項規定甚明。再者，「刑法第276
    條第2項之業務過失致死罪，以業務上有應注意之義務為前
    提，且按其當時情節，係能注意而不注意者，始足構成」（
    最高法院45年臺上字第1462號判例參照）。且過失行為與結
    果間，在客觀上需有相當因果關係始得成立；所謂相當因果
    關係，指依經驗法則，綜合行為當時所存在之一切事實，為
    客觀之事後審查，認為在一般情形下，有此環境，有此行為
    之同一條件，均可發生同一之結果者，則該條件即為發生結
    果之相當條件；反之，若在一般情形下，有此同一條件存在
    ，而依客觀之審查認為不必然皆會發生此結果者，則條件與
    結果並不相當，不過為偶然之事實而已，行為與結果間即無
    相當因果關係，復有最高法院76年臺上字第192號判例足資
    參照。
六、經查：
(一)、醫審會參考被害人黃林素香在馬偕醫院之病歷資料及偵查案
    卷後，就被告乙○○當時決定為被害人黃林素香進行洗腎之
    處置，認為並無過失。該會於鑑定意見中記載：病人黃林素
    香呈植物人狀態之直接原因為休克，雖經立即心肺復甦術急
    救仍造成腦部不可逆之損傷。而造成休克之原因可能有下列
    數點：(1)心臟衰竭：由病人之胸部X光片，91年4月1日與93
    年10月1日之心臟超音波顯示病人之心收縮及舒張功能均不
    佳，並合併有嚴重之瓣膜疾病，以其臨床表現（心跳加快、
    週邊冰冷、腎功能惡化及肺部嚴重積水）可推斷當時可能為
    一低心輸出量之情況，且病人為一長期甲狀腺功能低下之病
    人，因此心衰竭之診斷更為可能。(2)疑敗血性休克：參照
    病人之白血球，發炎指數CRP，酸血症及臨床症狀（發燒、
    喘、咳嗽），敗血症也是一項極有可能造成休克之原因。
    (3)慢性腎衰竭急性惡化合併電解質不平衡及酸中毒：此因
    素亦可能為一加重休克之因素，並且可能引發心律不整，心
    跳減緩甚至停止。因此綜合上述三點，病人之病情乃相當嚴
    重，且經過一天之治療仍無法改善，呼吸仍相當急促，血氧
    濃度始終低於95%（在使用高濃度氧氣之情況下），血液透
    析雖可能引起低血壓及心律不整之危險性，但已是當時唯一
    能依賴之治療方式，且病人尚合併上述多項嚴重疾病，均可
    危及生命，血液透析並非造成休克之主要原因。」；針對心
    臟衰竭之情形，醫師給予利尿劑、氧氣及輸血；再者，針對
    敗血性休克給予抗生素等治療；最後針對腎衰竭及電解質不
    平衡給予血液透析治療，整個醫療過程與用藥均無疏失，有
    行政院衛生署95年4月27日衛署醫字第0950201485號書函所
    附第0000000號鑑定書一份在卷可稽（94年度調偵字第586號
    卷第64至68頁）。佐以行政院國軍退除役官兵輔導委員會台
    北榮民總醫院（下稱榮總）參酌被害人黃林素香之病歷資料
    後所為之鑑定意見，認為病患於93年9月23日及同年月30日
    在血液透析前共有兩次動脈血氣體分析之檢查，按其數據顯
    示血中重碳酸鹽濃度偏低，顯示有酸血症，而藥物治療方面
    大量劑量之利尿劑可造成鹼血症使重碳酸上升而矯正酸血；
    患者因末期腎衰竭及鬱血性心衰竭，對其頑固性酸血症之治
    療最積極之選擇即為血液透析，故於93年9月30日上午10點
    45分決定給患者實施血液透析治療。而病患黃林素香自93年
    9月30日10時45分開始血液透析至11時59分，總脫水量為1公
    斤，並無明顯不合理之過度脫水量，其於11時20分之血壓為
    108/84 mmHg，亦無因脫水而產生虛脫、低血壓之現象，此
    符合一般洗腎原則。且病患黃林素香因末期腎衰竭及鬱血性
    心衰竭，對其頑固性酸血症最積極治療之選擇即為血液透析
    ，復有榮總95年9月4日北總內字第0950017115號函附卷為憑
    （同上卷第130至135頁）；足見本件被告乙○○決定為被害
    人黃林素香進行洗腎，係當時最積極治療之選擇。況證人即
    榮總腎臟科病房主任唐德成醫師於偵訊時證稱：本件病人是
    急性肺積水的病人，在臨床上未洗腎前，為改善病人積水情
    況，就使用利尿劑或氧氣，目的讓過多水排出，本件使用利
    尿劑共160毫克，對此病人是適當。利尿劑效果已經達到，
    還是要洗腎，因為病人已經達到尿毒症狀況，沒有馬上緊急
    洗腎，是因為沒有酸血的情況，所以暫時先以利尿劑處理，
    本件病患有尿毒症及肺積水情況，所以醫院先給他插管，做
    以後洗腎之準備，如果利尿劑效果未達到預期，就要雙管齊
    下，我認為可能是最後積水太嚴重，所以用洗腎治療。利尿
    劑只是增加小便，沒有解決病人的問題，本件病人除了肺積
    水外還有尿毒症，所以需要透過洗腎方式來治療等語（96
    年度偵續字第33號卷第122至123頁），益見被告乙○○採取
    之醫療措施並無過失，自難僅以病患潛在感染之問題並未惡
    化或部分受控制，反論被告乙○○於治療當時採用血液透析
    係屬錯誤之決策。聲請意旨雖稱上開醫審會鑑定報告記載造
    成病患休克之可能原因，有心臟衰竭（臨床表現：週邊冰冷
    ...）、疑敗血性休克（發燒...）等，顯有相互矛盾之情；
    但醫審會於鑑定報告係記載造成病患休克之可能原因，非謂
    每項原因均一定出現在病患身上；又上開鑑定報告載明之各
    種臨床表現，僅係各類疾病臨床常見之症狀，非必然顯現於
    患者身上，且病患呈現之臨床症狀瞬息萬變，可能時而發冷
    時而發熱，故聲請意旨以上開醫審會鑑定報告就「心臟衰竭
    」及「疑敗血性休克」之臨床表現部分，認為有相互矛盾之
    情，進而遽認醫審會之鑑定報告不足採信，此部分實有誤會
    。
(二)、聲請人指稱病歷資料內之血液透析記錄表內容不實，故榮總
    依據該血液透析記錄做成之鑑定報告，結果即有錯誤等語，
    係以血液透析記錄表、護理記錄、生命徵象紀錄表及甲○○
    醫師之CPR Note等資料，就被害人黃林素香於93年9月30 日
    上午之血壓值、脈搏數值之記載不相符合；且上開護理記錄
    記載被害人黃林素香當日上午11時43分之血壓值係99/94mmH
    g，血液透析記錄表卻記載同日上午11時45分血壓值係110/7
    4mmHg等，作為其論理依據。但證人湯麗玲即當日協助執行
    洗腎工作之護理人員，於本院95年度醫字第30號侵權行為損
    害賠償事件審理時結證稱，伊測量被害人黃林素香之血壓及
    脈搏，係看牆壁上時鐘再按生理監測器後予以紀錄；護理紀
    錄、生命徵象紀錄表及生理監測器之紀錄是加護病房的小姐
    紀錄的，如何紀錄伊不清楚（96年度偵續字第33號卷第87至
    92頁）。是上述血液透析紀錄表、護理紀錄與甲○○醫師之
    CPR Note，分別由不同人記載，而每個人察看時間之方式容
    有不同，不同之計時工具亦有時間之落差，再參酌一般護理
    紀錄或醫師之診療紀錄，通常係於護理或醫療工作告一段落
    時，利用工作空檔回想之前之護理、醫療作為，並加以紀錄
    ，實難為分毫不差之正確紀錄，故被害人黃林素香於該日上
    午之血壓、脈搏值等，在不同文件上有不同時間之記載落差
    ，尚無顯違常情之處。再者，證人唐德成醫師於偵訊時證稱
    ，血液透析記錄表上血壓值即洗腎機器面版之血壓，洗腎過
    程中可能因病患生理狀況如心臟病、肝硬化、敗血症等，又
    因血液瞬間引流很多，所以造成血壓不穩定，上開護理記錄
    中short VT圖表時間為11時43分，極可能與實際時間不一致
    ，因機器可能沒電未充電，所以我們從來不以圖表上的時間
    來認定時間，機器之紀錄可能不是同步紀錄下來，須以實際
    操作時間為主等語（96年度偵續字第33號卷第119至123頁）
    ，亦徵不同之機器或人為記載，容有時間之誤差存在。再者
    ，被害人黃林素香因洗腎而易有血壓等生理徵象不穩定之情
    形，故在相近之時間點，有較大差異之血壓值，應屬可能發
    生之事。故前述不同文件上分別記載被害人黃林素香於11點
    43分、11點45分、11點47分量測出不同之血壓、脈搏，尚與
    常理相符，而無法以此遽認上開血液透析記錄表之內容不實
    ，並進而推論榮總之鑑定報告有誤。
(三)、被告乙○○於93年9月30日上午9時許，建議應對被害人黃林
    素香進行血液透析治療，並向被害人黃林素香之女黃旻渝解
    釋可能發生之後遺症，被告乙○○解釋完後，由護士邱瑜柔
    拿血液透析同意書交予黃旻渝，黃旻渝並未立即簽立同意書
    ，邱瑜柔告知黃旻渝，同意書背面有被告乙○○向其解釋之
    手術後遺症，黃旻渝回到被害人黃林素香床邊跟黃林素香討
    論過後，才回到護理站簽名，而於同日上午9時15分簽妥同
    意書等情，業據證人邱瑜柔於檢察官偵訊時具結證述明確（
    94年度調偵字第586號卷第139頁），核與護理紀錄記載之內
    容相符（同上卷第26頁）。又證人黃旻渝於偵訊時證稱：9
    月30日上午8、9點，我在加護病房外面。加護病房護士叫我
    到加護病房內，見到乙○○醫師，乙○○當我及我母親面前
    說：因為我母親肺積水，毒素高，建議我們進行洗腎。我問
    醫師：我母親的狀態適合進行洗腎？乙○○醫生說我母親心
    跳還OK，可以進行洗腎，我問如何洗，醫師說：從大腿插針
    進去，洗一洗再把水脫掉，人就會較輕鬆。我母親當時是坐
    的，問乙○○醫生可以坐的插針嗎？乙○○醫生說可以，我
    就簽了護士給我的這份同意書等語（同上卷第97頁），益見
    證人邱瑜柔所言屬實。再徵諸上開同意書背面記載：少部份
    患者可能會發生低血壓或休克、短暫性意識障礙、肌肉痙攣
    、心律不整、胸痛、過敏性呼吸困難、其他少見之偶發症狀
    等副作用或後遺症，立同意書人若對同意書所載說明有疑問
    ，可於簽署前詢問診治醫師等內容，有該同意書一紙存卷可
    參（本院民事庭95年度醫字第30號卷第6頁），而證人黃旻
    渝於簽署當時業已成年，於偵訊時自稱其大學肄業，於簽同
    意書時已有七年之工作經驗，知道簽同意書之重要性，因為
    可能造成一些生理上之反應等語（94年度調偵字第586號卷
    第97頁），可知證人黃旻渝具有足夠之智識得以瞭解簽同意
    書之重要性，並可閱讀理解同意書背面之相關說明，故其若
    對同意書所載說明有何疑義，自得於簽署前詢問被告乙○○
    。故被告乙○○辯稱其於施行血液透析前有向被害人黃林素
    香之家屬解釋該治療方式之副作用，並經證人黃旻渝考慮後
    始簽署同意書等語，亦堪採信。
(四)、聲請人認被告甲○○於施作洗腎導管插入時，造成被害人黃
    林素香失血過多，失血量達200ml等情，係以護理記錄及手
    術室記錄分別記載「blood loss 100ml」等內容為證。惟就
    上開護理記錄及手術室記錄內容所代表之意義，證人唐德成
    醫師於96年5月28日偵訊時結證稱：執行過程中流失血液100
    cc，醫生就會紀錄流失100cc的血液，如果下午回到病房，
    累積滲血從紗布估算可能到100cc，就是100cc＋100cc；另
    外一種可能是扎完（針）時可能沒有大的血液流失，但是回
    到病房可能會滲血，估算如有100cc，也會記載100cc，所以
    兩次的記載是相同的，不是累積的（96年度偵續字第33號卷
    第121頁），是被告甲○○於96年2月8日偵訊時辯稱，伊於
    手術室記錄記載被害人黃林素香失血量100cc，而護理記錄
    上亦為相同記載，是指同樣之失血量，並非兩者應加總起來
    ，當時急救已結束，100cc是doble lumen whoozing，是指
    在置入的管子有滲出血水出來等語，尚非無據。另證人唐德
    成醫師於偵訊時復證稱：洗腎病患90%都會有貧血，此病患
    血色素8.8，是一般常見的情況，一般女性小於11就算貧血
    ，依照健保局給予醫師的手則明文規定血色素小於8以下，
    才會考慮給予epo的治療，依照腎臟科醫師來看，血色素8.8
    不算低；且失血量100cc或200cc在洗腎過程中不一定會產生
    併發症」等語（同上卷第121頁），是被害人黃林素香雖有
    貧血現象，惟其血色素達8.8，被告甲○○對其施以血液透
    析治療，難謂有何不當。本案復無偵查中曾顯現之證據，足
    證被害人黃林素香重傷害之結果與被告甲○○施以血液透析
    治療致其失血之間，客觀上有何相當因果關係存在，是聲請
    人上開指述，亦難成立。
(五)、聲請人指稱，被害人黃林素香於93年9月30日上午11時血糖
    值為12，被告甲○○於被害人黃林素香呈現低血糖時，未為
    任何妥適之醫療處置，致被害人黃林素香昏厥等語。惟證人
    唐德成醫師於96年5月28日偵訊時證稱：「11點30分給予病
    人高濃度葡萄糖液，到11點40分病人有清醒，此時血壓雖有
    掉壓還可接受，可以繼續洗腎，過了27分鐘後，11點57分病
    人意識不清醒，立刻做CPR並通知甲○○醫師，12點醫師到
    場後，立刻做電擊，急救過程中如病人沒有掉血壓的話，洗
    腎是可以繼續的，在11點30分時病人血壓穩定，洗腎繼續進
    行，到11點43分時圖表雖顯示心律不穩，但病人是清醒的，
    心律不整在洗腎過程中是常見情形，只要病人意識清醒血壓
    正常，洗腎可以繼續進行」等語（96年度偵序字第33號卷第
    122頁），可知被告甲○○並無處置不當之情事。另93年9月
    30日被害人黃林素香洗腎過程中發生休克昏迷，主要原因係
    心律不整所致，而無低血糖（血糖值12）一事發生，有榮總
    前開函文所附之鑑定意見書一份在卷可查（94年度調偵字第
    586號卷第137頁），足見被害人黃林素香並無血糖過低之情
    事，縱認被告甲○○於被害人黃林素香血糖過低時，未為妥
    適之處置，惟此等過失行為與被害人黃林素香之重傷害結果
    間，客觀上亦無相當因果關係存在。
(六)、查急救時之心律瞬息萬變，非如坊間所言心律不整一定要連
    續電擊3次才是完整之急救，電擊次數須依據當時病人節律
    及生命跡象，做適當判斷。本件據病歷記載，被害人黃林素
    香於93年9月30日上午11時57分發生意識障礙合併心跳變慢
    ，隨後發生心律不整情況，於9月30日上午11時59分開始急
    救，並無發現急救錯誤，耽誤急救之情事，有榮總前揭鑑定
    意見書一份存卷可考（同上卷第135頁），足見被告甲○○
    對被害人黃林素香施救之過程亦無無延誤或疏失之情形。
(七)、聲請意旨又指，榮總前揭鑑定意見提及：病患黃林素香於93
    年9月30日CPR過程中心臟停止19分鐘，可能影響93年10月1
    日之心臟超音波數據，故聲請人認為醫審會依據93年10月1
    日之心臟超音波數據，作為心衰竭之判斷，即有瑕疵等語。
    然榮總前揭鑑定報告係說明：被害人黃林素香於93年9月30
    日接受急救19分鐘，心跳始獲得跳動，有可能影響隔日心臟
    超音波之檢查數據，但並非單純單一因果相關。病人當時的
    酸血症、電解質穩定與否、肺水腫及嚴重感染症等因素都會
    影響隔日心臟超音波的檢查數據（94年度調偵字第586號卷
    第135頁），可見上開鑑定報告強調先前心跳停止乙節，只
    是有「可能」影響隔日之心臟超音波數據，縱使「確為」影
    響隔日數據之因素，亦非「單一、單純」之影響數據；故聲
    請意旨遽認93年10月1日之數據不正確，進而推論醫審會之
    鑑定有瑕疵等語，亦有誤會。
(八)、綜上所述，聲請人上開指稱尚不足以動搖原不起訴處分書之
    認定及處分之決定。此外，亦無其他積極證據足認被告二人
    有聲請人所指之業務過失致重傷害犯行，故應認為其等罪嫌
    不足。
七、原檢察官以本案缺乏積極事證足認被告二人涉有業務過失致
    重傷害犯行，予以不起訴處分，聲請人不服聲請再議後，復
    經臺灣高等法院檢察署檢察長駁回再議，經核並無未就不利
    被告之事證詳為調查或斟酌，或者違背經驗法則、論理法則
    及證據法則之情事，於法即無違誤。從而，本件交付審判之
    聲請為無理由，應予駁回。
八、依刑事訴訟法第258條之3第2項前段，裁定如主文。
中    華    民    國    98    年    4     月    21    日
                  刑事第十八庭  審判長法  官  胡宗淦
                                      法  官  彭慶文
                                      法  官  游士珺
上正本證明與原本無異。
本裁定不得抗告。
                                      書記官  林素霜
中    華    民    國    98    年    4     月    22    日


司法院資訊處製作；財團法人民間司法改革基金會備份。
